ACORDAO-COMPLETO-2439523

ACÓRDÃO 4032/2021 ATA 7/2021 - SEGUNDA CÂMARA

VISTOS, relatados e discutidos estes autos que tratam de recurso de reconsideração interposto por Jandira Pedrosa Leal em face do Acórdão 9545/2019-TCU-Segunda Câmara, prolatado em processo de tomada de contas especial.
ACORDAM os Ministros do Tribunal de Contas da União, reunidos em sessão da 2ª Câmara, ante as razões expostas pelo relator e com fundamento nos arts. 32 e 33 da Lei 8.443/1992, em:
9.1. conhecer do recurso de reconsideração de Jandira Pedrosa Leal e negar-lhe provimento; 
9.2. dar ciência desta deliberação à recorrente, com a informação de que o inteiro teor desta deliberação, bem como do relatório e do voto que a fundamentam, está disponível para consulta no endereço www.tcu.gov.br/acordaos.

Recurso de reconsideração interposto em tomada de contas especial instaurada para apurar irregularidades na contratação de grupos musicais para se apresentarem em evento custeado pelo Ministério do Turismo.

Segunda Câmara

Ministério do Turismo.

3. Recorrente: Jandira Pedrosa Leal (XXX.196.594-XX)

13.1. Ministros presentes: Bruno Dantas (Presidente), Augusto Nardes, Aroldo Cedraz, Raimundo Carreiro e Jorge Oliveira (Relator).
13.2. Ministro que não participou da votação: Bruno Dantas (Presidente)
13.3. Ministro-Substituto presente: Marcos Bemquerer Costa.

JORGE OLIVEIRA

Ministro-Substituto André Luís de Carvalho.

Reproduzo como parte do relatório a instrução da Secretaria de Recursos (Serur) , a qual contou com a anuência de seu corpo dirigente:
"INTRODUÇÃO
1. Trata-se de recurso de reconsideração interposto por Jandira Pedrosa Leal (peça 100) , diretora da Projemaxi - Projetos, Eventos e Desenvolvimento, contra o Acórdão 9545/2019-TCU-Segunda Câmara (peça 80) , rel. Ministro-Substituto André Luís de Carvalho.
1.1. A deliberação recorrida apresenta o seguinte teor:
'ACORDAM os Ministros do Tribunal de Contas da União, reunidos em Sessão da 2ª Câmara, diante das razões apresentadas pelo Relator, em: 
9.1. considerar revéis a Projemaxi - Projetos, Eventos e Desenvolvimento, além de Ericleison Cardoso Silva, Jandira Pedrosa Leal e Antônio José Marques da Silva, nos termos do art. 12, § 3º, da Lei nº 8.443, de 1992;
9.2. julgar irregulares as contas de Ericleison Cardoso Silva, Jandira Pedrosa Leal e Antônio José Marques da Silva para condená-los, em solidariedade com a Projemaxi - Projetos, Eventos e Desenvolvimento e com a Jardim do Éden Entretenimento, nos termos dos arts. 1º, I, 16, III, 'b' e 'c', e 19, caput, da Lei nº 8.443, de 1992, ao pagamento do débito apurado nos autos, atualizado monetariamente e acrescido de juros de mora, calculados desde as datas indicadas até o efetivo recolhimento, fixando-lhes o prazo de 15 (quinze) dias, contados da notificação, para que comprovem, perante o Tribunal (art. 214, III, 'a', do Regimento Interno do TCU - RITCU) , o recolhimento da referida dívida ao Tesouro Nacional, na forma da legislação em vigor, sob as seguintes condições:
	VALOR ORIGINAL (em R$) 
	DATA DE OCORRÊNCIA

	85.000,00
	30/6/2010

9.3. aplicar em desfavor de Ericleison Cardoso Silva, Jandira Pedrosa Leal e Antônio José Marques da Silva, além da Projemaxi - Projetos, Eventos e Desenvolvimento e da Jardim do Éden Entretenimento, individualmente, a multa prevista no art. 57 da Lei nº 8.443, de 1992, sob o valor de R$ 30.000,00 (trinta mil reais) , fixando-lhes o prazo de 15 (quinze) dias, contados da notificação, para que comprovem, perante o Tribunal (art. 214, III, 'a', do RITCU) , o recolhimento da referida dívida ao Tesouro Nacional, atualizadas monetariamente na forma da legislação em vigor;
9.4. autorizar, caso requerido, nos termos do art. 26 da Lei nº 8.443, de 1992, e do art. 217 do RITCU, o parcelamento das dívidas fixadas por este Acórdão em até 36 (trinta e seis) parcelas mensais e sucessivas, com a devida atualização monetária e os correspondentes acréscimos legais, esclarecendo ao responsável que a falta de pagamento de qualquer parcela importará no vencimento antecipado do saldo devedor, sem prejuízo das demais medidas legais;
9.5. autorizar, desde logo, nos termos do art. 28, inciso II, da Lei nº 8.443, de 1992, a cobrança judicial das dívidas fixadas por este Acórdão, caso não atendidas as notificações; e
9.6. determinar que a unidade técnica envie a cópia do presente Acórdão, acompanhado do Relatório e da Proposta de Deliberação, à Procuradoria da República no Estado de Pernambuco, nos termos do art. 16, § 3º, da Lei nº 8.443, de 1992, para o ajuizamento das ações penais e civis cabíveis.'
HISTÓRICO
2. Trata-se de tomada de contas especial (TCE) instaurada pelo Ministério do Turismo (MTur) , em desfavor de Ericleison Cardoso Silva, Jandira Pedrosa Leal e Antônio José Marques da Silva, presidente e diretores, respectivamente, da 'Projemaxi - Projetos, Eventos e Desenvolvimento' (Projemaxi) , fundação privada sem fins lucrativos, em razão da impugnação total das despesas realizadas com recursos repassados por força dos Convênios 165/2010 (Siconv 732399) e 115/2010 (Siconv 732171) (peça 1, p. 5-13) , firmados pela referida entidade com o Ministério do Turismo, uma vez verificadas irregularidades na execução dos ajustes, especialmente a contratação irregular da Empresa Jardim do Éden Entretenimento por meio de inexigibilidade de licitação sem atendimento dos requisitos legais e jurisprudenciais do TCU (peça 2, p. 144) .
2.1. O Convênio 165/2010 teve como objeto incentivar o turismo, por meio da implementação do projeto intitulado 'Festival Cultural Jucati-PE', que consistia na realização de shows de bandas de música na cidade de Jucati/PE nos dias 17 e 18/4/2010 (peça 1, p. 43-61) .
2.2. O Convênio 115/2010 objetivava incentivar o turismo, por meio da implementação do projeto intitulado 'Festival Cultural Sairé-PE', que consistia na realização de shows de bandas de música na cidade de Sairé/PE nos dias 10 e 11/4/2010 (peça 1, p. 187-205) .
2.3. O MTur notificou a entidade e os seus três responsáveis, signatários dos termos dos convênios, para que se defendessem acerca das irregularidades apuradas ou recolhessem aos cofres públicos os valores devidos (peça 1, p. 128-135; peça 2, p. 78-89) . Contudo, apenas a Sra. Jandira Pedrosa Leal apresentou defesa (peça 1, p. 136-158; peça 2, p. 90-109) , justificando que não teria responsabilidade sobre as irregularidades apontadas, o que foi rechaçado pelo ministério (peça 1, p. 159; peça 2, p. 110) .
2.4. Diante do não saneamento das irregularidades apontadas e da não devolução dos recursos, instaurou-se a tomada de contas especial. No Relatório do Tomador de Contas Especial (Peça 2, p. 123-130) , conclui-se que o prejuízo importaria no valor total dos recursos repassados por força dos dois ajustes examinados, imputando-se ao Sr. Ericleison Cardoso Silva (presidente) , à Sra. Jandira Pedrosa Leal (diretora) e ao Sr. Antônio José Marques da Silva (diretor) , signatários dos ajustes, solidariamente com a Projemaxi, a responsabilidade pelo débito.
2.5. O Relatório de Auditoria 1035/2015 da Controladoria Geral da União (Peça 2, p. 143-146) chegou às mesmas conclusões. Após serem emitidos o Certificado de Auditoria, o Parecer do Dirigente do Órgão de Controle Interno e o Pronunciamento Ministerial (Peça 2, p. 147-155) , o processo foi remetido ao Tribunal de Contas da União.
2.6. No âmbito do Tribunal, foi promovida a citação dos responsáveis, mediante ofícios (peça 9-12, 18 e 20) e edital, para a Sra. Jandira Pedrosa Leal (peças 29-30) , para que eles apresentassem alegações de defesa.
2.7. Diante da revelia dos responsáveis e inexistindo nos autos elementos que permitissem concluir pela ocorrência de boa-fé ou de outros excludentes de culpabilidade em suas condutas, e considerando que os recursos foram transferidos em 30/6/2010 e 2/7/2010, verificando-se que não ocorreu a prescrição punitiva do TCU, nos termos do Acórdão 1441/2016-TCU-Plenário, foi proposto que suas contas fossem julgadas irregulares e que os responsáveis fossem condenados em débito, bem como que lhe fossem aplicados a multa prevista no art. 57 da Lei 8.443/1992 (peça 35) . 
2.8. O Ministério Público junto ao TCU dissentiu da proposta da unidade técnica, e, considerando a alteração do fato gerador do débito, que passou a ser a ausência de comprovação da execução física do objeto do convênio 165/2010, manifestou-se pela renovação da citação dos responsáveis já chamados aos autos, além da empresa Jardim do Éden Entretenimento, que recebeu a integralidade dos recursos transferidos (peça 38) .
2.9. O Ministro Relator acolheu o posicionamento do MPTCU, determinando o retorno dos autos à unidade técnica para que fossem realizada nova citação, conforme sugerido (peça 39) .
2.10. Em consequência, foi promovida nova citação dos dirigentes da Projemaxi, solidariamente com a mesma, e também com a empresa Jardim do Éden Entretenimento, que recebeu as verbas federais, em razão da não comprovação da execução física do objeto do Convênio 165/2010 (peças 41 e 42) .
2.11. Regularmente citados os responsáveis, apenas o Sr. Carlos Marques Ferreira Júnior, representante legal da empresa Jardim do Éden se manifestou, apresentando resposta (peças 62 e 63) , e os demais permaneceram revéis, da mesma forma que ocorreu quando da primeira citação (peça 35) .
2.12. A Secex/PE propôs, em pareceres convergentes (peças 76 a 78) , em razão das supostas imagens de shows, em conjunto com as fotos das bandas e com matéria jornalística à época veiculada, o afastamento da responsabilidade da empresa Jardim do Éden Entretenimento e o julgamento pela regularidade com ressalvas das contas dos demais responsáveis. 
2.13. O representante do Ministério Público de Contas, Procurador Rodrigo Medeiros de Lima, discordou da unidade técnica e propôs a irregularidade das contas, com a imputação do débito sob o valor de R$ 85.000,00 ante a irregularidade no pagamento de três bandas, além da aplicação da multa prevista no art. 57 da Lei nº 8.443, de 1992. O MPTCU propôs, também, a aplicação da multa prevista no art. 58, II, da Lei nº 8.443, de 1992, em desfavor de Ericleison Cardoso Silva, Jandira Pedrosa Leal e Antônio José Marques da Silva (peça 79) . 
2.14. O Tribunal de Contas da União proferiu o Acórdão 9545/2019-TCU-Segunda Câmara.
2.15. Inconformada, a Sra. Jandira Pedrosa Leal interpôs recurso de reconsideração contra a decisão condenatória.
EXAME DE ADMISSIBILIDADE
3. Reitera-se o exame preliminar de admissibilidade (peça 102) , ratificado à peça 104 pela Relatora, Min. Ana Arraes, que concluiu pelo conhecimento do recurso de reconsideração interposto por Jandira Pedrosa Leal, nos termos dos artigos 32, inciso I, e 33, da Lei 8.443/1992, c/c o artigo 285 do RI/TCU, suspendendo-se os efeitos dos itens 9.2, 9.3 e 9.5 do Acórdão 9545/2019-TCU-Segunda Câmara e os estendendo para os demais devedores solidários.
EXAME TÉCNICO
4. Delimitação do recurso
4.1. Constituem objeto do recurso as seguintes questões: 
a) hipossuficiência; 
b) ausência de responsabilidade; 
Da hipossuficiência
5. A recorrente alega que se encontra desempregada, recebe auxílio-desemprego para a sua manutenção pessoal e não possui qualquer tipo de renda ou bens para satisfazer a pretensão deste Tribunal (peça 100, p. 1) .
Análise
6. A recorrente apresenta recurso de reconsideração alegando, em síntese, que não tem condições de satisfazer a pretensão deste Tribunal.
6.1. No exame da matéria, não se identifica nenhuma ilegalidade ou desproporcionalidade na imputação do débito e na dosimetria da multa. Ademais, a gradação da pena é questão afeta ao julgador.
6.2. Nesse ponto, também é oportuno colacionar a manifestação do Ministro Benjamin Zymler, exarada no voto condutor do Acórdão 3248/2015-TCU-Primeira Câmara, de que alegações de hipossuficiência financeira, idade avançada e doença grave são incapazes de afastar débito imputado a responsável. Discussões da espécie deveriam ser efetuadas na fase de execução do acórdão condenatório, sendo possível ainda o parcelamento das dívidas, no âmbito do TCU, em razão de situação econômica desfavorável do devedor. 
6.3. Cabe lembrar que o Tribunal, no acórdão condenatório, item 9.4, autorizou, caso seja requerido, nos termos do art. 26 da Lei nº 8.443, de 1992, e do art. 217 do RITCU, o parcelamento da dívida em até 36 parcelas mensais e sucessivas, com a devida atualização monetária e os correspondentes acréscimos legais.
6.4. Portanto, não há como acolher as razões apresentadas.
Da ausência de responsabilidade
7. A recorrente defende que não cabe a sua responsabilização com base nos seguintes argumentos: 
a) de boa-fé aceitou a indicação para compor a diretoria e o conselho fiscal da Projemaxi (peça 100, p. 2) ;
b) não foi comunicada e consultada a respeito das atividades desenvolvidas, tampouco opinou sobre projetos e execuções, quando, com a demanda trabalhista recebida, resolveu definitivamente solicitar o desligamento da organização (peça 100, p. 3-4) ;
c) manifestou verbalmente que não tinha mais condições de fazer parte da referida instituição por não ter conhecimentos de natureza administrativa, financeira e jurídica das ações promovidas por parte dos demais membros da diretoria que eram contrárias à finalidade primeiramente proposta (peça 100, p. 3-4) ;
d) nenhuma informação lhe foi repassada sobre o desligamento, sendo apenas informada também verbalmente que a questão tinha sido resolvida e que havia sido promovida extinção da organização (peça 100, p. 3-4) ;
e) embora tenha sido notificada pelo MTur em 21 de março de 2014, não tinha acesso aos documentos que justificariam a sua ausência de responsabilização financeira-administrativa do presente processo (peça 100, p. 3-4) .
Análise
8. Não assiste razão à recorrente.
8.1. Está devidamente documentado nos autos que a responsabilidade da Sra. Jandira Pedrosa Leal decorre da não comprovação da boa e regular aplicação dos recursos repassados por força dos Convênios 165/2010 e 115/2010, celebrados entre o Ministério do Turismo e a Projemaxi - Projetos, Eventos e Desenvolvimento, que tinham por objeto a realização de shows de bandas de música nas cidades de Jucati/PE e de Sairé/PE, respectivamente (peça 20) .
8.2. Na análise das prestações de contas dos convênios 165 e 115/2010 (peça 1, p. 66-110; peça 2, p. 18-64) , o MTur apontou as seguintes irregularidades segundo tabela à peça 5, p. 2: 
	Convênio
	165/2010 (Siconv 732399) 
	115/2010 (Siconv 732171) 

	Data de apresentação
	26/10/2010
	25/8/2010

	Análise do MTur
	Nota Técnica de Análise 121/2011, Técnica de Análise Financeira 90/2011 e Nota Técnica de Reanálise Financeira 738/2013 (peça 1, p. 111-127) 
	Nota Técnica de Análise 68/2011, Nota Técnica de Análise Financeira 95/2011 e Nota Técnica de Reanálise Financeira 11/2014 (peça 2, p. 65-87) 

	Irregularidades e justificativas para instauração da TCE (peça 2, p. 144) 
	Irregularidades com os contratos de exclusividade, assinatura de contrato com empresa produtora de shows fora da vigência do convênio e nota fiscal apresentada sem o atesto do recebimento dos serviços.
	Inexistência de cotação de preços ou de justificativa de inexigibilidade de licitação, assinatura de contrato com empresa produtora de shows fora da vigência do convênio e nota fiscal apresentada sem o atesto do recebimento dos serviços.

8.3. Tendo o MTur notificado a Projemaxi e os seus três responsáveis, signatários dos termos dos convênios, somente a Sra. Jandira Pedrosa Leal apresentou defesa (peça 1, p. 136-158; peça 2, p. 90-109) com a alegação de ausência de responsabilidade quanto às irregularidades apontadas, que foi prontamente rejeitada pelo ministério (peça 1, p. 159; peça 2, p. 110) .
8.4. No âmbito do Tribunal, os fundamentos da condenação dos responsáveis ao débito de R$ 85.000,00 (valor histórico) e multa foram devidamente explicitados pelo Ministério Público junto ao TCU, no parecer à peça 79, p. 6-7, in verbis: 
'quanto às bandas Forró de Aço e Afinasamba, não se verificou, em consulta à internet e aos sistemas CPF e CNPJ da Receita Federal, qualquer informação capaz de demonstrar que os signatários dos respectivos documentos de exclusividade (peça 1, p. 85 e 89) , dos contratos de prestação de serviço (peça 1, p. 86-87 e 90-91) e dos recibos (peça 1, p. 88 e 92) são, de fato, os representantes legais das bandas que indicam. Ausente, portanto, o nexo causal entre os recursos transferidos e as despesas relativas às contratações dessas bandas, devem ser mantidos os débitos a elas correspondentes, no montante total de R$ 85.000,00, de responsabilidade solidária da empresa convenente Projemaxi, Eventos e Desenvolvimento e de seus presidente e diretores Ericleison Cardoso Silva, Jandira Pedrosa Leal e Antônio José Marques da Silva, respectivamente, todos signatários do termo do convênio em questão.
...
 (...) resta, ainda, a irregularidade concernente à contratação da empresa Jardim do Éden Entretenimento por inexigibilidade de licitação, visto que as cartas de exclusividade firmadas entre ela e os representantes das bandas somente para os dias e local do evento, no âmbito dos dois convênios, não são capazes de caracterizar a inviabilidade de competição, em afronta ao disposto no artigo 25, inciso III, da Lei 8.666/1993, que se refere expressamente à contratação de profissional de setor artístico diretamente com o próprio artista ou por meio de seu empresário exclusivo, que é aquele que gerencia o artista ou banda de forma permanente' (grifos acrescidos) . 
8.5. A Sra. Jandira Pedrosa Leal exerceu o cargo de diretora da Projemaxi à época dos fatos e firmou os convênios 165/2010 (peça 1, p. 43-61) e 115/2010 (peça 1, p. 187-205) junto ao Ministério do Turismo, visando incentivar o turismo, por meio da implementação do projeto intitulado 'Festival Cultural Jucati-PE', com o objetivo de realizar de shows de bandas de música na cidade de Jucati/PE nos dias 17 e 18/4/2010, e do projeto 'Festival Cultural Sairé-PE', que consistia na realização de shows de bandas de música na cidade de Sairé/PE nos dias 10 e 11/4/2010.
8.6. Embora tenha afirmado que não poderia ser responsabilizada por estar afastada da direção da entidade, a recorrente não apresentou documentos idôneos que corroborem tal assertiva. Ao contrário, há nos autos elementos probatórios a demonstrar que a Sra. Jandira Pedrosa Leal era diretora atuante na Projemaxi uma vez que assinou os convênios (peça 1, p. 61 e 205) .
8.7. A ata da assembleia-geral de encerramento das atividades legais da Projemaxi e as correspondências eletrônicas apresentadas no presente recurso não socorrem a recorrente pois são datadas de 2012 e 2014, enquanto os convênios ora em exame foram assinados e vigeram tão somente no exercício de 2010. 
8.8. A recorrente, ao assinar os convênios (peça 1, p. 61 e 205) no exercício da diretoria da Projemaxi, teve ciência da sua responsabilidade no adimplemento de todas as cláusulas pactuadas. 
8.9. Destaque-se que as jurisprudências pacíficas do TCU e do Supremo Tribunal Federal são no sentido de que, nos processos de contas que tramitam nesta Casa, compete ao gestor o ônus da prova da boa e regular aplicação dos recursos públicos que lhe são confiados, o que independe da comprovação de ter se configurado dolo, má-fé ou enriquecimento ilícito. 
8.10. Esse entendimento é decorrência do art. 70, parágrafo único, da Constituição Federal, in verbis:
'Prestará contas qualquer pessoa física ou jurídica, pública ou privada, que utilize, arrecade, guarde, gerencie ou administre dinheiros, bens e valores públicos ou pelos quais a União responda, ou que, em nome desta, assuma obrigações de natureza pecuniária'.
8.11. Ademais, o art. 93 do Decreto-Lei 200/1967 preceitua que 'Quem quer que utilize dinheiros públicos terá que justificar seu bom e regular emprego na conformidade das leis, regulamentos e normas emanadas das autoridades administrativas competentes'. Na mesma linha o art. 39 de Decreto 93.872/1986 disciplina que 'Responderão pelos prejuízos que acarretarem à Fazenda Nacional, o ordenador de despesas e o agente responsável pelo recebimento e verificação, guarda ou aplicação de dinheiros, valores e outros bens públicos'.
8.12. Logo, a conduta da Sra. Jandira Pedrosa Leal foi devidamente comprovada visto que concorreu para as irregularidades apontadas por este Tribunal, devendo ser responsabilizada e condenada ao pagamento do débito apurado, bem como merece a aplicação da multa individual de que trata o art. 57 da Lei 8443/1992.
CONCLUSÃO
9. Da análise do recurso apresentado, conclui-se que:
a) alegação de hipossuficiência financeira não impede a imputação de débito ou aplicação de multa à responsável;
b) não está afastada a responsabilidade da Sra. Jandira Pedrosa Leal porquanto a sua conduta foi devidamente comprovada, visto que concorreu para as irregularidades apontadas por este Tribunal, devendo ser responsabilizada e condenada solidariamente ao pagamento do débito apurado, bem como deve lhe ser aplicada a multa individual de que trata o art. 57 da Lei 8443/1992.
PROPOSTA DE ENCAMINHAMENTO
10. Ante o exposto, submete-se à consideração superior a presente análise do recurso de reconsideração interposto por Jandira Pedrosa Leal contra o Acórdão 9545/2019-TCU-Segunda Câmara, propondo-se, com fundamento nos artigos 32, inciso I, e 33, da Lei 8.443/1992, c/c o artigo 285 do RI/TCU:
a) conhecer do recurso e, no mérito, negar-lhe provimento; 
b) dar ciência da deliberação que vier a ser adotada à Procuradoria da República no Estado de Pernambuco, à recorrente e aos demais interessados."
2. O Ministério Público junto ao Tribunal, em parecer da lavra do Procurador Rodrigo Medeiros de Lima, divergiu da proposta da unidade técnica para dar provimento parcial ao recurso. Transcrevo o referido parecer:
"'Cuidam os autos de recurso de reconsideração interposto por Jandira Pedrosa Leal (peça 100) , diretora da Projemaxi - Projetos, Eventos e Desenvolvimento, contra o Acórdão 9545/2019-TCU-Segunda Câmara, da relatoria do Ministro-Substituto André Luís de Carvalho e proferido na sessão de 24/9/2019 (peça 80) .
2. Por meio da referida deliberação, o Tribunal de Contas da União julgou irregulares as contas de Ericleison Cardoso Silva, Jandira Pedrosa Leal e Antônio José Marques da Silva e condenou-os, em solidariedade, com a Projemaxi - Projetos, Eventos e Desenvolvimento e com a Jardim do Éden Entretenimento, ao débito de R$ 85.000,00, ante a irregularidade no pagamento de três bandas musicais, além de aplicar-lhes a multa prevista no art. 57 da Lei 8.443/1992.
3. A Tomada de Contas Especial (TCE) foi, inicialmente, instaurada pelo Ministério do Turismo (MTur) em razão da impugnação total das despesas realizadas com recursos repassados à Projemaxi por força dos convênios 165/2010 e 115/2010, que tinham por objeto, respectivamente, a realização do 'Festival Cultural Jucati-PE', que consistia na apresentação de shows de bandas de música na cidade de Jucati/PE, nos dias 17 e 18/4/2010 (peça 1, p. 43-61) ; e realização do 'Festival Cultura Sairé-PE', que consistia na apresentação de shows de bandas de música na cidade de Sairé/PE, nos dias 10 e 11/4/2010 (peça 1, p. 187-205) .
4. A condenação da recorrente decorreu da conclusão do Tribunal de que não restou comprovado o necessário liame entre os recursos federais aportados e os supostos dispêndios incorridos nos ajustes, diante, especialmente, da ausência da necessária prova sobre o efetivo pagamento dos cachês em favor das bandas.
5. A recorrente alega, em suma, que não tem condições de satisfazer a pretensão do TCU e que não é a responsável pelas irregularidades.
6. Ao analisar o recurso apresentado pela Sra. Jandira Pedrosa Leal, a Secretaria de Recursos do Tribunal (Serur) , em pareceres uniformes (peças 119-121) , concluiu pelo conhecimento do recurso de reconsideração e, no mérito, pela negativa de provimento, concluindo que a alegação de hipossuficiência financeira não impede a imputação de débito ou aplicação de multa à responsável; e que não está afastada a responsabilidade da Sra. Jandira Pedrosa Leal, porquanto a sua conduta foi devidamente comprovada.
***
7. O Ministério Público de Contas da União discorda da proposta de encaminhamento da Serur, pelas razões que passa a expor.
8. Preliminarmente, destaca-se que o débito ao qual a recorrente e os demais responsáveis foram condenados se refere ao convênio 165/2010. O principal motivo indicado pelo Ministro-Substituto André Luís de Carvalho na Proposta de Deliberação então acolhida pela Segunda Câmara do TCU e que fundamentou a condenação dos responsáveis, por meio do Acórdão 9.545/2019, foi o seguinte:
15. O TCU deve, sim, imputar o referido débito, com a aplicação da subsequente multa legal, em desfavor dos responsáveis, até porque, em plena consonância com os semelhantes casos já julgados pelo Tribunal, não foi promovida a indispensável comprovação sobre o necessário nexo causal entre os recursos federais aportados e os supostos dispêndios incorridos nos ajustes, diante, especialmente, da ausência da necessária prova sobre o efetivo pagamento dos cachês em favor das referidas bandas.
16. Ao tratar, aliás, dos contratos de exclusividade, quando respondeu à consulta sobre a respectiva exigência, o Plenário do TCU prolatou o Acórdão 1.435/2017 pela seguinte linha:
' (...) 9.2. responder ao consulente que:
9.2.1. a apresentação apenas de autorização/atesto/carta de exclusividade que confere exclusividade ao empresário do artista somente para o (s) dia (s) correspondente (s) à apresentação deste, sendo ainda restrita à localidade do evento, não atende aos pressupostos do art. 25, inciso III, da Lei 8.666/1993, representando impropriedade na execução do convênio;
9.2.2. do mesmo modo, contrariam o sobredito dispositivo legal as situações de contrato de exclusividade - entre o artista/banda e o empresário - apresentado sem registro em cartório, bem como de não apresentação, pelo convenente, do próprio contrato de exclusividade;
9.2.3. tais situações, no entanto, podem não ensejar, por si sós, o julgamento pela irregularidade das contas tampouco a condenação em débito do (s) responsável (is) , a partir das circunstâncias inerentes a cada caso concreto, uma vez que a existência de dano aos cofres públicos, a ser comprovada mediante instauração da devida tomada de contas especial, tende a se evidenciar em cada caso, entre outras questões, quando:
9.2.3.1. houver indícios de inexecução do evento objeto do convênio; ou
9.2.3.2. não for possível comprovar o nexo de causalidade, ou seja, que os pagamentos tenham sido recebidos pelo artista ou por seu representante devidamente habilitado, seja detentor de contrato de exclusividade, portador de instrumento de procuração ou carta de exclusividade, devidamente registrados em cartório' (grifou-se) .
17. Não por acaso, a jurisprudência do TCU tem se firmado, ainda, no sentido da pessoal responsabilidade do gestor pela comprovação da boa e regular aplicação dos recursos federais recebidos mediante convênio ou instrumentos congêneres, submetendo todo aquele que administra os recursos públicos ao dever de demonstrar o correto emprego dos valores federais, nos termos do art. 70, parágrafo único, da Constituição de 1988 e do art. 93 do Decreto-Lei nº 200, de 1967 (v.g.: Acórdão 1194/2009-TCU-Primeira Câmara, Acórdãos 27/2004, 6.235/2013 e 3.223/2017, da 2ª Câmara, e Acórdãos 11/1997 e 997/2015, do Plenário) .
18. Por esse ângulo, como a ausência dos documentos comprobatórios sobre o efetivo recebimento dos cachês pelas aludidas bandas impediu o necessário estabelecimento do referido nexo causal, resultando na ausência de efetiva demonstração da boa e regular aplicação dos recursos federais transferidos, restou configurada a ofensa não só às regras legais, mas também aos princípios basilares da administração pública, já que, ao final e ao cabo, o gestor deixou de prestar satisfação à sociedade sobre o efetivo emprego dos recursos públicos postos à sua disposição, dando ensejo, assim, à presunção legal de dano ao erário para a subsequente condenação do responsável em débito e em multa. (peça 81, p. 2-3 grifos nossos) 
9. Ressalta-se que, no juízo a quo, os responsáveis foram condenados pois entendeu-se que não haveria nexo entre os recursos transferidos e as despesas relativas às contratações das bandas, ante a ausência dos documentos comprobatórios sobre o efetivo recebimento dos cachês pelas bandas.
10. Nesta etapa processual, em sede de juízo recursal, cumpre asseverar que há divergência jurisprudencial quanto ao tema que envolve a possibilidade, ou não, de o TCU exigir a apresentação de recibos ou comprovantes de transferência bancária para evidenciar que recursos oriundos de convênios firmados pelo MTur serviram, de fato, para custear o pagamento de artistas e bandas. Sobre a controvérsia, este membro do Ministério Público de Contas da União sugeriu, em parecer proferido em 30/3/2020, no TC Processo 019.619/2015-4 (relator na fase recursal: Ministro Walton Alencar Rodrigues - parecer à peça 67 desses autos) , incidente de uniformização de jurisprudência para dirimir a divergência que os colegiados do Tribunal vêm manifestando sobre a questão.
11. Eis a proposta apresentada por este membro do Parquet de Contas em seu pronunciamento ao final do parecer constante à peça 67 do TC Processo 019.619/2015-4 (p. 14) :
65. Diante do exposto, este membro do Ministério Público de Contas da União sugere ao Tribunal, preliminarmente a¿ apreciação de mérito do recurso de reconsideração interposto pela Sra. Nilza Bozeli Cezare contra o Acórdão 8999/2018-TCU-Primeira Câmara e a¿ manifestação prevista no inciso III do art. 62 do Regimento Interno/TCU, que instaure, em processo anexo a esta TCE, incidente de uniformização de jurisprudência, nos termos do art. 91 do referido regimento, a fim de que se defina o marco temporal a partir do qual a Corte de Contas passe a exigir, em processos de TCE que contem com o Ministério do Turismo como órgão concedente, a apresentação de comprovantes de pagamento de cachês a artistas e bandas ou a seus representantes exclusivos, com a finalidade de ser estabelecido o nexo entre os recursos do convênio e as despesas por eles custeadas para o pagamento das apresentações artísticas. (grifos do original) 
12. Independentemente do desfecho que será alcançado pela Corte de Contas quanto ao tema objeto de divergência jurisprudencial, este representante do Parquet entende que, neste caso concreto, não há condições de ser mantido o débito imputado contra a recorrente, ante a mera falta dos mencionados documentos comprobatórios do pagamento de cachês.
13. Considerando que este representante do Ministério Público por entendimento que 'não se encontra no âmbito da competência do TCU averiguar qual o destino final dado a valores após a promoção do pagamento a¿ empresa intermediaria, responsável pela contratação dos artistas e bandas', nos termos destacados no parágrafo 62 do parecer à peça 67 do TC Processo 019.619/2015-4 (p. 14) , julgamos que o débito imputado aos responsáveis não deve se sustentar tão só na falta de demonstrativo do fluxo dos recursos destinados ao pagamento de cachês.
14. Assim, este representante do Ministério Público de Contas da União sugere que o recurso de reconsideração sub examine seja parcialmente provido pelo TCU, com o julgamento pela regularidade com ressalva das contas da Sra. Jandira Pedrosa Leal e dos demais responsáveis, nos termos do art. 282 do Regimento Interno (RI/TCU) ."
 É o Relatório.

não há

Procurador Rodrigo Medeiros de Lima.

RECURSO DE RECONSIDERAÇÃO EM Tomada de contas especial. CONVÊNIOS DO Ministério do Turismo. Impugnação DE PARTE DOS dispêndios COM A CONTRATAÇÃO DE BANDAS. Ausência de nexo causal. Conhecimento. NEGATIVA DE PROVIMENTO.

TOMADA DE CONTAS ESPECIAL (TCE)

Secretaria de Recursos (Serur); Secretaria de Controle Externo de Tomada de Contas Especial (SecexTCE).

Trata-se de recurso de reconsideração interposto por Jandira Pedrosa Leal em face do Acórdão 9545/2019-TCU-Segunda Câmara, o qual julgou irregulares suas contas, lhe aplicou multa e condenou-a ao pagamento de débito, decorrente da impugnação de dispêndios efetuados à conta do Convênio 165/2010, celebrado entre o Ministério do Turismo e a empresa Projemaxi - Projetos, Eventos e Desenvolvimento (da qual ela era Diretora Administrativa) para a realização do "Festival Cultural Jucati-PE". Na execução, houve a contratação da empresa Jardim do Éden Entretenimento (Carlos Marques Ferreira Junior - ME) para viabilizar a apresentação dos seguintes grupos musicais: (i) Banda Afinasamba; (ii) Banda Forró de Aço; (iii) Banda Forró Moral; (iv) Banda Aquarius; (v) Banda Capital do Sol; (vi) Banda Estorados do Forró.
2.	A impugnação decorreu do entendimento de que os recibos emitidos por duas das bandas contratadas não teriam sido assinados por pessoas que comprovadamente as representassem.
3.	A recorrente argumentou, em síntese, que é hipossuficiente e que havia solicitado, previamente, que fosse excluída da direção daquela pessoa jurídica.
4.	A Secretaria de Recursos (Serur) entendeu que os fatos alegados - e não comprovados - não são suficientes para modificar o julgamento, inclusive porque os documentos constantes dos autos e que poderiam socorrê-la são datados de 2012 e 2014, ao passo que o convênio foi por ela assinado e vigeu no exercício de 2010.
5.	O Ministério Público junto ao TCU (MPTCU) discordou do encaminhamento proposto pela Serur e entende que, "neste caso concreto, não há condições de ser mantido o débito imputado contra a recorrente, ante a mera falta dos mencionados documentos comprobatórios do pagamento dos cachês".
- II -
6.	Com as devidas vênias do Parquet, alinho-me à Serur.
7.	De fato, tem razão a Serur ao afirmar que os argumentos apresentados pela recorrente não possuem o condão de alterar o mérito do julgamento realizado. Ademais, considerando que o efeito devolutivo do recurso de reconsideração é amplo e não se restringe à estrita análise das alegações dos recorrentes, revisitei a totalidade dos autos e reafirmei a convicção então externada.
8.	Relembro que esta tomada de contas especial foi instaurada para a apuração de ocorrências vinculadas a dois Convênios, que tratavam, ambos, da realização de eventos e incluíam, no total, a contratação de oito grupos musicais. Após diversas análises, foi entendido que somente remanesceram incertezas quanto à legitimidade dos signatários dos documentos de exclusividade dos contratos de prestação de serviços e dos respectivos recibos emitidos em nome das bandas Forró de Aço e Afinasamba, ambas no escopo do Convênio 165/2010. Por conseguinte, entendeu-se não estar presente o nexo causal existente entre os recursos transferidos e as despesas relativas às contratações dessas bandas, no total de R$ 85.000,00. Esse foi o valor do débito imputado pelo acórdão ora recorrido.
9.	Registro que à época de sua primeira atuação neste processo, o MPTCU efetuou abrangente pesquisa nas bases de CPF e de CNPJ da Receita Federal, bem assim em páginas mantidas na internet, com o fito de colecionar elementos que pudessem minimamente sinalizar para a existência de vínculos entre as pessoas que assinaram os documentos relacionados à prestação de serviços dos grupos artísticos e as respectivas bandas. As pesquisas obtiveram sucesso em estabelecer vínculos relativos a seis, das oito bandas contratadas. Restaram infrutíferas as buscas relacionadas às bandas Forró de Aço e Afinasamba.
10.	A documentação constante dos autos, em relação a essas bandas, é a seguinte:
10.1.	Banda Forró de Aço:
	a) Carta de Exclusividade específica para o "Festival Cultural de Jucati" e para o dia do show contratado, que se inicia nos seguintes termos: "Eu, Marcelo Aragão Gurgel, (...) , neste ato representante legal da Empresa Moral Produções Musicais Ltda., (...) , declaro a quem possa interessar que a empresa (....) tem exclusividade da Banda Forró de Aço para o evento (...) (grifo do original) ;
	b) Contrato de Parceria Comercial assinado entre Carlos Marques Ferreira Junior - ME e a Banda Forró de Aço, representada pela empresa Moral Produções Musicais Ltda.;
	c) recibo assinado por Marcelo Aragão Gurgel, identificado como representante legal da empresa Moral Produções Musicais Ltda.
10.2.	Banda Afinasamba:
	a) Carta de Exclusividade afirmando que Carlos Marques Ferreira Junior - ME atua como seu representante exclusivo. Apesar de ser lavrada em papel com a logomarca da banda, é assinada por Suruagy Albuquerque Taveira, constando, abaixo de sua assinatura, o texto "Banda Forró Renovação Nordestina".
	b) Contrato de Locação de Serviços Artísticos assinado entre Carlos Marques Ferreira Junior - ME e o Grupo Afinasamba, "representada pelo seu representante legal, o Sr. Suruagy Albuquerque Taveira"; e
	c) recibo assinado por Suruagy Albuquerque Taveira.
11.	Não constam dos autos documentos que comprovem que Marcelo Aragão Gurgel e a empresa Moral Produções Musicais Ltda. sejam representantes da banda Forró de Aço e que Suruagy Albuquerque Taveira seja representante da banda Afinasamba.
- III -
12.	No mérito, vejo que a jurisprudência do TCU a respeito do assunto se apresentava vacilante até o advento do Acórdão 1435/2017-TCU-Plenário, prolatado em processo de consulta, com o seguinte teor:
"9.2. responder ao consulente que: 
9.2.1. a apresentação apenas de autorização/atesto/carta de exclusividade que confere exclusividade ao empresário do artista somente para o (s) dia (s) correspondente (s) à apresentação deste, sendo ainda restrita à localidade do evento, não atende aos pressupostos do art. 25, inciso III, da Lei 8.666/1993, representando impropriedade na execução do convênio; 
9.2.2. do mesmo modo, contrariam o sobredito dispositivo legal as situações de contrato de exclusividade - entre o artista/banda e o empresário - apresentado sem registro em cartório, bem como de não apresentação, pelo convenente, do próprio contrato de exclusividade; 
9.2.3. tais situações, no entanto, podem não ensejar, por si sós, o julgamento pela irregularidade das contas tampouco a condenação em débito do (s) responsável (is) , a partir das circunstâncias inerentes a cada caso concreto, uma vez que a existência de dano aos cofres públicos, a ser comprovada mediante instauração da devida tomada de contas especial, tende a se evidenciar em cada caso, entre outras questões, quando: 
9.2.3.1. houver indícios de inexecução do evento objeto do convênio; ou 
9.2.3.2. não for possível comprovar o nexo de causalidade, ou seja, que os pagamentos tenham sido recebidos pelo artista ou por seu representante devidamente habilitado, seja detentor de contrato de exclusividade, portador de instrumento de procuração ou carta de exclusividade, devidamente registrados em cartório (grifo nosso) ".
13.	Como se verifica, aquela deliberação, além de definir os contornos gerais aplicáveis à contratação de artistas fundamentadas no art. 25, inciso III, da Lei 8.666/1993, estabeleceu também as premissas para a exclusão de débitos, mesmo quando verificadas impropriedades em sua formatação.  
14.	Assim, é possível que ainda que não sejam preenchidos os requisitos estabelecidos nos subitens 9.2.1 e 9.2.2 da resposta à consulta, sejam os responsáveis isentados da condenação em débito, desde que exista o nexo de causalidade, que foi definido nos termos do item 9.2.3.2 daquela resposta como a comprovação de que os pagamentos tenham sido recebidos pelo artista ou por seu representante devidamente habilitado e que esse seja detentor de contrato de exclusividade, portador de instrumento de procuração ou carta de exclusividade, devidamente registrados em cartório.
15.	No caso concreto discutido nestes autos: (i) não se tem a convicção de que os signatários dos documentos sejam, de fato, os representantes das bandas; e (ii) as cartas de exclusividade não foram registradas em cartório.
16.	Não estão preenchidos, portanto, os requisitos que seriam necessários para a verificação do nexo causal e que, por conseguinte, poderiam levar à reformulação do julgado para a exclusão do débito.
17.	Ainda sobre o assunto, registro que a jurisprudência mais recente deste Tribunal tem considerado possível a admissão do nexo de causalidade exclusivamente a partir dos documentos que comprovem a realização de pagamento à empresa contratada, sem necessidade de apresentação dos recibos dos cachês dos artistas. Essa hipótese, no entanto, somente é admitida para os convênios celebrados antes da edição da Portaria MTur 153/2009. Esse normativo trouxe a previsão expressa de que o convenente deveria "exigir do contratante dos artistas e/ou bandas e/ou grupos documento comprobatório do efetivo recebimento do cachê por parte dos mesmos, a ser apresentado no ato da prestação de contas" (Acórdão 11787/2020-TCU-Primeira Câmara, relator Ministro Bruno Dantas, Acórdão 13383/2020-TCU-Primeira Câmara, relator Ministro Vital do Rêgo, Acórdão 13372-1ª Câmara, relator Ministro Benjamin Zymler, Acórdão 5180/2020-2ª Câmara, relator Ministro-Substituto Marcos Bemquerer Costa e Acórdão 830/2020-2ª Câmara, relatora Ministra Ana Arraes) .
18.	Por fim, friso que a recorrente se encontrava ciente das obrigações agora exigidas, uma vez que competia à convenente, nos termos da Cláusula Terceira, inciso II, alínea "oo", do Convênio 165/2020 (Siconv nº 732399/2010) :
"oo) apresentar na prestação de contas, quando da contratação de artistas, consagrados, enquadrados na hipótese de inexigibilidade prevista no inciso II do art. 25 da Lei 8.666/1993, atualizada, por meio de intermediários ou representantes, cópia do contrato de exclusividade dos artistas com o empresário contratado, registrado em cartório, sob pena de glosa dos valores envolvidos. Ressalta-se que o contrato de exclusividade difere da autorização que confere exclusividade apenas para os dias correspondentes à apresentação dos artistas e que é restrita à localidade do evento, conforme dispõe o Acórdão 96/2008- Plenário do TCU".
	Ante todo o exposto, VOTO no sentido de que o Tribunal adote a minuta de deliberação que ora submeto à apreciação deste Colegiado.
TCU, Sala das Sessões Ministro Luciano Brandão Alves de Souza, em 16 de março de 2021.
JORGE OLIVEIRA 
Relator